臺灣苗栗地方法院民事判決
110年度訴字第90號
原      告  邱源榮  
訴訟代理人  馮彥錡律師
追加原告    邱源康  
            邱源貴  
            邱源舜  
            邱惠珍  
            邱秀珍  
被      告  温誌鈴  

上列當事人間請求所有權移轉登記事件，本院於110年8月19日言
詞辯論終結，判決如下：
    主  文
一、被告應將坐落苗栗縣○○市○○段○○○段○○○○000○0地號土地權利
    範圍28/2040及座落其上2151建號（門牌號碼苗栗縣○○市○○
    里0鄰○○00號4樓）建物（下合稱系爭房地），於79年1月18
    日，以贈與為原因所為之所有權移轉登記予以塗銷，並登記
    為原告、追加原告公同共有。
二、訴訟費用新臺幣（下同）9,140元由被告負擔。
    事實及理由
一、追加原告邱源貴經合法通知，未於最後言詞辯論期日到場，
    核無民事訴訟法第386 條各款所列情形，爰依被告聲請，由
    其一造辯論而為判決。
二、原告及追加原告主張：
　㈠原告部分：系爭房地原為訴外人即原告與追加原告被繼承人
    邱新春所有，邱新春於78年間與被告即追加原告邱源舜之配
    偶約定，將系爭房地借名登記於其名下，並於79年1月18日
    辦理所有權移轉登記為被告所有，嗣邱新春於98年2月16日
    至本院公證處書立代筆遺囑（下稱系爭代筆遺囑），並於其
    中敘明系爭房地是基於借名登記之意移轉登記於被告名下，
    又由原告與追加原告及訴外人邱俊彥於98年2月28日所訂立
    之分產同意書（下稱系爭分產同意書）可證，全體繼承人均
    承認系爭房地為借名登記關係，而邱新春業於105年1月4日
    死亡，系爭房地之借名登記關係當然終止，被告占有系爭房
    地無法律上之原因，原告及追加原告自得本於邱新春繼承人
    之地位，請求被告塗銷系爭房地所有權移轉登記並返還系爭
    房地於全體繼承人公同共有，爰依民法第767條、第179 條
    、類推適用民法第541 條第2 項等規定，請求本院擇一為有
    利原告之判決，並聲明：如主文第1項所示。
  ㈡追加原告部分：
　⒈邱源康主張：系爭分產同意書簽署地點是在李世才律師事務
    所，由全體繼承人一同親筆簽名，其上邱源康部分是本人親
    自簽名用印，又邱新春生前有將系爭房地出租他人使用，租
    金是由邱源康幫忙收取後交付邱新春，系爭房地之所有權狀
    均由邱新春自己保管，房屋稅、地價稅亦由邱新春自行繳納
    。
　⒉邱源貴主張：系爭代筆遺囑未曾見過，對於借名登記一事並
    不知情，簽署系爭分產同意書時，邱源貴因病住院中，故對
    此事亦不知情，系爭分產同意書上邱源貴部分之簽名並非本
    人親簽，是否為其他人代簽不得而知。
　⒊邱源舜主張：系爭代筆遺囑是直至法院來函方才得知，先前
    未曾見過，系爭分產同意書上邱源舜之簽名是本人親簽無誤
    ，但簽名時內容是空白的，惟因時間已過許久無法確定，可
    以確定的是邱源舜不曾至李世才律師事務所簽名，就邱新春
    所遺之財產，邱源舜主張全部繼承，並無放棄其他遺產繼承
    權之意，又系爭房地是邱新春30年前登記予被告，當初邱新
    春有表示要給被告。
　⒋邱秀珍主張：邱新春前為中油員工，退休後為蓋農舍，礙於
    其公務員身分不能有兩間房，本商討欲將系爭房地登記予邱
    源舜，惟邱新春擔心邱源舜生意失敗，故將系爭房地借名登
    記至被告名下，不是要分給他們，又系爭分產同意書邱秀珍
    部分為本人於李世才律師事務所親自簽名及蓋章的，邱源舜
    的部分是本人由李世才律師事務所回來後交由其簽名蓋章，
    拿給邱源舜時系爭分產同意書上是有內容的，其亦有看過，
    系爭代筆遺囑於本院辦理公證時，邱新春亦有一同前往，系
    爭房地為邱新春之遺產，繼承人均分較為公平。
　⒌邱惠珍主張：印象中系爭分產同意書邱惠珍部分是本人簽名
    及蓋章，惟簽名蓋章地點是在家中，對系爭分產同意書之內
    容並無印象，僅記得簽名時是簽署於紙張下半部位置，上面
    內容是空白的，直至法院寄通知後才知道內容為何。
三、被告答辯：對於借名登記一事並不清楚，僅知道系爭房地是
    登記被告的名字。並聲明：原告之訴駁回。
四、本院為行集中審理協同兩造整理及協議簡化爭點如下（見本
    院卷第130、208頁）：
　㈠兩造不爭執事項：
　⒈系爭房地原為邱新春所有，於79年1月18日以贈與為原因（原
    因發生日期78年12月4日）移轉登記為被告所有。
　⒉邱新春於105年1月4日死亡，其繼承人為原告與追加原告。
  ⒊邱新春於98年2月16日立系爭代筆遺囑，載明系爭房地是以贈
    與為原因借名登記於被告名下，由張蕙琳、彭邱坤英、邱源
    錦任見證人，並經本院公證人予以認證，認證字號：098苗
    院認000000000號。
  ㈡本件爭點：
　⒈邱新春與被告間就系爭房地是否確有借名登記契約關係存在
    ？
  ⒉原告之請求有無理由？
五、法院之判斷　　
　㈠爭點一
　⒈公證人不得就違反法令事項及無效之法律行為，作成公證書
    ；公證人於作成公證書時，應探求請求人之真意及事實真相
    ，並向請求人說明其行為之法律上效果，公證法第70條、第
    71條分別定有明文。依兩造不爭執事項3，系爭代筆遺囑業
    經公證，其內容載明系爭房地是以贈與為原因借名登記於被
    告名下，則系爭代筆遺囑既經本院公證人公證，公證人於公
    證前必曾依前揭公證法規定確認邱新春之意思與代筆遺囑之
    內容相符，方為公證，顯見邱新春確曾向本院公證人表示系
    爭房地是借名登記於被告名下。
　⒉系爭分產同意書第1點記載系爭房地原為邱新春所有，於79年
    1月18日以贈與為原因借名登記於被告名下，並經原告與追
    加原告及邱俊彥簽名蓋章，有系爭分產同意書在卷可稽（卷
    第47頁）。而原告與追加原告除邱源貴外均不否認系爭分產
    同意書上簽名、印文之真正，僅對簽名、蓋印之地點及簽名
    、蓋印時有無上半部內容有所爭執，而邱源貴雖先否認有於
    系爭分產同意書上簽名、用印，嗣又改稱有中風、神智不清
    、有憂鬱症忘記了（卷第128至129頁）。另邱源舜、邱惠珍
    （下合稱邱源舜等2人）雖稱其等簽名、蓋章時系爭分產同
    意書內容為空白云云，惟經本院當庭勘驗系爭分產同意書原
    本，分產同意書上半部之文字與下半部之簽名蓋章間並無黏
    貼痕跡，打字印刷的文字部分，立書人姓名部分的文字油墨
    與其他部分亦無顏色深淺差異或字體不同（卷第129頁），
    顯見該份分產同意書上半部文字與下半部應是同時印刷，故
    邱源舜等2人抗辯其等簽名蓋章時上半部文字部分為空白云
    云，除違反常情外，亦與本院當庭勘驗之結果不符，況系爭
    分產同意書作成當時邱新春尚在世，若系爭分產同意書、代
    筆遺囑之內容確與事實不符，應早已產生爭議，可由邱新春
    處理、解決，本院綜上分析，堪認系爭分產同意書應確有經
    原告與追加原告全體同意方為簽名、用印，且簽名、用印時
    ，即已有上半部之文字記載，邱源貴與邱源舜等2人所辯，
    並非可採。
　⒊稱「借名登記」者，謂當事人約定一方將自己之財產以他方
    名義登記，而仍由自己管理、使用、處分，他方允就該財產
    為出名登記之契約，其成立側重於借名者與出名者間之信任
    關係，及出名者與該登記有關之勞務給付，具有不屬於法律
    上所定其他契約種類之勞務給付契約性質，應與委任契約同
    視，倘其內容不違反強制、禁止規定或公序良俗者，當賦予
    無名契約之法律上效力，並類推適用民法委任之相關規定（
    最高法院104年度台上字第1905號、105年度台上字第2062  
    號判決意旨參照）。邱新春與被告間為公公與媳婦，具有近
    親間之信任關係，且其等間之借名登記契約合意有系爭遺囑
    、分產同意書可證。而原告、邱源康與邱秀珍等表示系爭房
    地於邱新春在世時，是由邱新春出租他人，租金由邱新春收
    取，權狀亦由邱新春保管，房屋稅、地價稅亦由邱新春繳納
    ，被告與邱源舜就此均未表示異議（卷第129、209至210頁
    ），顯見系爭房地於邱新春在世時，確是由邱新春管理、使
    用、收益，此亦與借名登記契約關係之類型特徵相符。
　⒋本院綜核上情，認邱新春與被告間就系爭房地確有借名登記
    契約關係存在，應堪認定。
　㈡爭點二
　　委任關係，因當事人一方之死亡而消滅，民法第550 條前段
    定有明文。而該規定是為免當事人思慮不週，而由立法者預
    先抽象訂定之任意補充性規定，若契約當事人並未明文排除
    ，即有適用。本件被告與邱新春間之借名登記契約，已因邱
    新春於105年1月4日死亡而消滅。而無法律上之原因而受利
    益，致他人受損害者，應返還其利益。雖有法律上之原因，
    而其後已不存在者，亦同，民法第179條定有明文。繼承人
    自繼承開始時，除本法另有規定外，承受被繼承人財產上之
    一切權利、義務。但權利、義務專屬於被繼承人本身者，不
    在此限；繼承人有數人時，在分割遺產前，各繼承人對於遺
    產全部為公同共有，民法第1148條第1項、第1151條分別定
    有明文。被告與邱新春間借名登記之法律關係消滅後，被告
    作為系爭房地登記名義所有人之法律上原因其後已不存在，
    自應依民法第179條規定將土地移轉登記回復為邱新春所有
    。而原告與追加原告為邱新春之繼承人，於邱新春死亡後繼
    承其財產上一切權利、義務，則邱新春前開不當得利返還請
    求權，自應由原告與追加原告繼承，被告即負有將系爭房地
    於79年1月18日以贈與為原因所為之所有權登記予以塗銷，
    並移轉登記返還予原告與追加原告公同共有之義務。
六、綜上所述，原告依繼承之法律關係及終止借名登記後之不當
    得利返還請求權，請求被告給付如主文第1項所示，為有理
    由，應予准許（至原告主張依民法第767條、類推適用民法
    第541條第2項為請求部分，因屬選擇合併關係，爰不另贅述
    ）。
七、訴訟費用負擔之依據：民事訴訟法第78條，本院並依職權確
    定訴訟費用額為裁判費9,140元。　　
中　　華　　民　　國　　110 　年　　8 　　月　　31　　日
                  民事第二庭  法  官  王筆毅
以上正本係照原本作成。
如不服本判決，應於送達後20日內，向本院提出上訴狀並表明上
訴理由，如於本判決宣示後送達前提起上訴者，應於判決送達後
20日內補提上訴理由書（須附繕本）。
如委任律師提起上訴者，應一併繳納上訴審裁判費。
                              書記官  劉家蕙
中　　華　　民　　國　　110 　年　　8 　　月　　31　　日